【裁判字號】    95,訴,2352
【裁判日期】    971212
【裁判案由】    違反證券交易法
【裁判全文】
臺灣桃園地方法院刑事判決             95年度訴字第2352號
公  訴  人  臺灣桃園地方法院檢察署檢察官
被      告  丁○○
選任辯護人  王建強律師
上列被告因違反證券交易法案件，經檢察官追加起訴（94年度偵
字第15753 號），本院判決如下：
    主  文
丁○○無罪。
    理  由
一、公訴意旨略以：被告丁○○係千興不銹鋼股份有限公司（下
    稱：千興公司）之負責人，明知千興公司民國93年1 月1 日
    至12月31日之內部控制制度有下列缺失: 會計制度中未訂
    定財務及會計入員任用之資格條件、任免及交接（代）程序
    。未督促子公司建立其內部控制制度，未符「內控處理準
    則」第38條之規定。向凱霸企業有限公司訂購備品所取具
    之憑證為國外所開立之Proforma invoice﹒未符相關法令規
    定。該公司與揭陽恆怡不銹鋼有限公司及佛山市恆益貿易
    有限公司之採購，所匯出款項之收款人亦非該公司之帳戶。
    借款金額超過該公司實收資本額之20% 時，未將該項借款
    計畫事前提報董事會通過，未符該公司「短期及中長期借款
    辦法」之規定。對於從事短期投資之簽呈未寫明擬投資之
    限額，乃對於超過一億元以上之投資，未依內控之規定提交
    董事會通過。向明璋貿易股份有限公司訂購之APL2電解槽
    用熱交換器，匯出款項與收款之發票皆非明璋公司，未符相
    關法令之規定。部分傳票核准人係由監察人葉陳品予以簽
    准，未符「商業會計法」第35條及「公司法」第222 條等規
    定。該公司於93年度將資金貸予子公司，未評估貸予對象
    之財務等狀況。另資金貸予子公司超過1,000 萬元部分，未
    符該公司「資金貸予他人作業程序」第7 條有關取其借款人
    至少等值之不動產或動產作為質（抵）押品之規定。對於
    預算與實際執行之差異，未分析原因及追蹤考核。未定期
    執行資訊系統災難復原計劃，未制定資通安全檢查之書面控
    制制度及向本會指定網站進行公開資訊申報相關作業之書面
    控制制度。未落實「內控處理準則」第22條有關自行檢查
    公司內部控制制度之規定。年度稽核計劃未按季將「背書
    保證作業程序」、「資金貸予他人作業程序」列入應稽核項
    目。內部稽核所作之稽核週期約為一年一次，稽核之項目
    未分散，與上年度之時間大致相同。該公司「訂單確認單
    」只有營業部用印或楊清雲簽名，而香港兆德國際公司只有
    用印而無簽名，且與香港兆德公司所收回之款項與原約定部
    分貨幣不同。竟仍於94年4 月27日在千興公司之93年度內部
    控制制度聲明書業務上之文書，為千興公司於93年1 月1 日
    至93年12月31日內部控制制度之設計及執行係屬有效（即無
    缺失）之虛偽記載，並分別於94年4 月28日及94年9 月2 日
    於行政院金融監督管理委員會指定之網站即「公開資訊觀測
    站」提出行使公告申報。因認被告丁○○涉犯證券交易法第
    20條第2 項之虛偽記載財務業務文件罪嫌。
二、按犯罪事實應依證據認定之，無證據不得認定犯罪事實；不
    能證明被告犯罪者，應諭知無罪之判決，刑事訴訟法第154
    條第2 項、第301 條第1 項分別定有明文。又事實之認定，
    應憑證據，如未能發現相當證據，或證據不足以證明，自不
    能以推測或擬制之方法，以為裁判基礎；認定不利於被告之
    事實，須依積極證據，苟積極證據不足為不利於被告事實認
    定時，即應為有利於被告之認定，更不必有何有利之證據；
    認定犯罪事實，所憑之證據，無論直接或間接證據，其為訴
    訟上之證明，須於通常一般之人均不致於有所懷疑，而得確
    信其為真實之程度者，始得據之為有罪之認定，倘其證明尚
    未達到此一程度，而有合理性懷疑之存在時，即無從為有罪
    之認定（最高法院40年臺上字第86號、30年上字第816 號、
    76年台上字第4986號判例要旨參照）。
三、本件檢察官認被告丁○○涉有上開罪嫌，無非係以千興公司
    94年4 月27日出具之93年內部控制制度聲明書影本、千興公
    司94年8 月19日千財字第21號函、附件影本、資信聯合會計
    師事務所出具千興公司93年度內部控制制度專案審查報告書
    及千興公司94年8 月18日出具之93年度內部控制制度聲明書
    影本為其主要論據。惟訊據被告堅決否認有違反證券交易法
    之犯行，辯稱：千興公司透過香港兆德公司與大陸地區客戶
    交易之貨款均有收回來，並未使損及千興公司之財務狀況與
    投資大眾之權益等語。
四、按「公開發行公司自行檢查內部控制制度之結果，以公司之
    內部控制制度是否能合理確保下列事項，分為有效之內部控
    制制度或有重大缺失之內部控制制度：(一)董事會及總經理知
    悉營運之效果及效率目標達成程度。(二)財務報導係屬可靠。
    (三)已遵循相關法令。」，公開發行公司建立內部控制制度處
    理準則第23條定有文明，是依該條文之規定，公開發行公司
    自行檢查內部控制制度之結果，僅分成「有效」或「有重大
    缺失」此二種檢查結果，易言之，公開發行公司自行檢查內
    部控制制度後，若認無重大缺失，即可出具「有效」之內部
    控制制度聲明書，此參酌證人即行政院金融監督管理委員會
    證券期貨局（下稱：證期局）承辦人員甲○○於本院審理時
    具結證稱：內控聲明書是重大缺失才要聲明，內控缺失本來
    就有先天性的限制，因為一定會有缺失，有缺失是正常的等
    語（見本院卷二第110 至111 頁），及證人即臺灣證券交易
    所股份有限公司承辦人員丙○○於本院審理時具結證稱：證
    期局要求公開發行公司就公司內部控制制度提出聲明，係有
    重大缺失才要聲明，不是全面性的，不然揭露不完等語（見
    本院卷二第151 頁），亦可得明證。經查，千興公司依證期
    局之指示而委任資信聯合會計師事務所就千興公司內部控制
    制度進行專案審查之結果，雖發現千興公司之內部控制制度
    有公訴意旨所指之15項缺失而對千興公司提出建議書，然依
    卷附該事務所出具之審查報告記載，專案審查之會計師係認
    定除千興公司經由實質關係人香港兆德國際有限公司（下稱
    ：兆德公司）對大陸客戶銷售之收款作業未訂有書面控管程
    序與相關保全措施之缺失外，千興公司93年度之內部控制制
    度，依公開發行公司建立內部控制制度處理準則之內部控制
    制度判斷項目判斷，在重大性方面，係屬允當。準此，該專
    案審查之會計師既僅認定公意旨所指之第項缺失為千興公
    司內部控制制度之重大缺失，揆諸首揭說明，千興公司於94
    年4 月27日所出具之內部控制制度聲明書未揭露公訴意旨所
    指第至項之缺失，而仍出具有效之內部控制制度聲明部
    分，顯為法之所許，此部分自不得對被告以證券交易法第17
    1 條第1 項第1 款、第20條第2 項之罪責相繩。
五、至專案審查之會計師雖認千興公司經由兆德公司對大陸客戶
    銷售之收款作業，因未訂有書面控管程序與相關保全措施，
    而認此部分屬應於內部控制制度聲明書中揭露之重大缺失。
    惟參酌證人甲○○於本院審理時證稱：有關重大缺失的定義
    ，在早期的內控準則有定義到，如果內部控制制度的缺失有
    影響到公司財產的話，就是重大缺失，不過這部分後來就取
    消了，雖然形式上取消，但現在要判斷缺失是否重大，實際
    上也是從這個方向去看等語（見本院卷二第107 至108 頁）
    ，足見內部控制制度之缺失是否重大，實以該缺失是否已影
    響到公開發行公司之財產而損及投資大眾之權益為判斷標準
    。經查，觀諸證人即負責專案審查千興公司內部控制制度之
    會計師乙○○於本院審理時具結證稱：千興公司之簽證會計
    師就千興公司93年及92年度前3 季財務報表之核閱報告內容
    並未就內部控制制度加註保留意見，以該會計師之觀點係認
    為財務報表是可以相信的，控制制度還算不錯；我在審查時
    ，發現兆德公司是根據千興公司的指示去做，不過做的東西
    不是很符合我們會計上的要求，這個有法令的限制，與大陸
    不能直接交流，所以透過兆德公司，我們報告上也有提到比
    如說收款幣別不同，請他們要改進，後來大陸不銹鋼買賣過
    程中，因為大陸沒有辦法開信用狀，所以因應客戶的要求，
    同意大陸客戶自行以台幣支付貨款到個人的台幣帳戶，然後
    再轉到公司帳戶，造成原來合約上幣別的不同，千興公司認
    為這個部分對財務沒有影響，只是交易要達成，沒有辦法開
    信用狀，才這麼做，但縱使他們在制度上有這個缺失，不過
    實際運作的結果，經過了好幾年，會計師的報表還是一直簽
    出來，所以代表千興公司沒有發生損失，也沒有發生報表不
    實的情形；我實際去看的結果，千興公司有一個銷貨管理制
    度，雖然千興公司沒有把控制兆德公司之方法、流程、準則
    行諸於書面，但從實際運作的結果來看，我判斷千興公司就
    兆德公司的會計制度是有在管理的，雖然就我所看到的資料
    我不敢說有達到一個有效的控管，但我也不敢說它是無效的
    ，因為如果我要說是無效的，我要有充分的證據，認定有多
    少損失我才可以認定是無效的，但就我查核時，並沒有發覺
    到這樣的證據；原簽證會計師後來雖然知道千興公司內部控
    制制度聲明書有所修正，但我事後追查，發現原簽證會計師
    並未更動報表，他的態度是認為雖有缺失，不過不影響財務
    報表，所有不需要去更正財務報表，而我的立場也是認為沒
    有必要一定需要更動，因法律有規定要建立書面內部控制制
    度，如果我沒寫，是我的缺失，所以我還是有列，但我不認
    為這個部分有很大的影響，我並沒有要求千興公司改報表，
    也沒有要求原簽證會計師改報表，也沒有向主管機關說報表
    不對，這是因為我也不認為這是重大缺失，我的立場很清楚
    ，就是這個缺失要注意，但不會影響報表等語（見本院卷一
    第90、91、110至115頁），顯見千興公司不僅本身定有銷貨
    管理制度，對兆德公司之會計制度實際上亦有所控管，僅未
    依主管機關之要求訂立「書面」形式資料，且專案審查會計
    師並未發現千興公司因未對兆德公司所建立及實際執行之內
    部控制制度形諸於「書面」此一缺失而造成千興公司財產損
    失之事證，而原簽證會計師及專案審查會計師亦均未質疑千
    興公司93年度財務報表之正確性。再者，參酌證人即千興公
    司在大陸華南地區之代理人卓建榮於本院95年度重訴字第78
    號案件（下稱：另案）審理時具結證稱：楊清雲跟我說基本
    上錢要到才可以放提單，原則上就是錢到了公司之後，我才
    可以放提單等語，及證人即千興公司在大陸華東地區之代理
    人溫貴廷於本院另案審理時具結證稱：千興公司備好貨準備
    要出貨的時候，我會要求客戶匯款，因為千興公司沒有錢進
    去的話，不會出貨，不過對於常合作的客戶，千興公司也會
    先裝船出貨，但是提單不放，等錢到了才放提單等語，其二
    人不僅證述之情節一致，且所述之付款情形亦與一般交易常
    情相符，堪信屬實，稽此益徵千興公司利用兆德公司對大陸
    地區客戶銷售之收款作業，均在放貨前即已收足銷售之貨款
    而可獲致充分之保全無訛，千興公司確未因此種銷售收款方
    式而受有財產上之損失。稽上各情，足認千興公司縱有未將
    實際已存且執行之對兆德公司及透過兆德公司向大陸客戶銷
    售之銷貨、收款及財會作業控管制度製成「書面」之缺失，
    惟實質上既有控管並採行「收款後放貨」之保全措施，而此
    亦符合主管機關要求公開發行公司應建立內部控制制度之本
    旨相符，復未因此造成千興公司之財產損失，致影響投資大
    眾之權益，自不得僅因千興公司形式上未依主管機關之規定
    就已實際有效運作之相關控管程序與保全措施製成「書面」
    ，即遽指千興公司此項內部控制制度之缺失屬重大缺失，是
    千興公司於94年4 月27日出具之內部控制制度聲明書中，縱
    未揭露此項缺失，亦無違法之處，自不得認定被告有虛偽記
    載財務業務文件為犯行。
六、綜上論述，尚難認被告所辯係虛構之詞，本件公訴意旨所憑
    事證尚無從形成被告有罪論斷之確信，此外，復查無其他積
    極事證足以證明被告確有公訴人所指違反證券交易法之犯行
    ，自屬不能證明其犯罪，揆諸上開法條、判例要旨及說明，
    應諭知被告無罪之判決。
據上論斷，應依刑事訴訟法第301 條第1 項，判決如主文。
本案經檢察官周芝君到庭執行職務。
中    華    民    國    97    年    12    月    12    日
            刑事第十一庭    審判長法  官  蔡榮澤
                                  法  官  紀凱峰
                                  法  官  魏于傑
上正本證明與原本無異。
如不服本判決，得於收受判決正本後10日內，向本院提出上訴狀
。
                                  書記官  林怡君
中    華    民    國    97    年    12    月    23    日


司法院資訊處製作；財團法人民間司法改革基金會備份。
